臺灣桃園地方法院民事判決　　　　　　　　　　　　　 九十三年度訴字第六０七號
　　原　　　告　臺灣省私立八德殘障教養院
　　法定代理人　甲○○
　　訴訟代理人　吳武川律師
　　複 代理 人　上官涵怡
　　被　　　告　乙○○
　　　　　　　　丙○○
　　　　　　　　戊○○
　　　　　　　　丁○○
　　共　　　同
　　訴訟代理人　廖威淵律師
右當事人間請求返還土地事件，本院於九十三年十二月六日言詞辯論終結，判決如左
：
    主  文
被告應將坐落桃園縣大溪鎮○○段四七八地號、四七九地號、四八０地號、四八二地
號土地上如附圖所示Ａ部分面積九十點八三平方公尺之磚造平房、Ｃ部分面積四十六
點九平方公尺之鐵皮屋、Ｄ部分面積一百六十五點一一平方公尺之磚造平房及Ｇ部分
之雨遮、Ｅ部分面積一百零九點四二平方公尺之雞寮、Ｆ部分面積一百六十四點九八
平方公尺之雞寮拆除，將土地返還原告。
被告應自九十三年五月十五日起，至交還前開土地之日止，按年給付原告新臺幣壹拾
壹萬零捌佰拾元。
原告其餘之訴駁回。
訴訟費用由被告負擔。
本判決第一項於原告以新臺幣貳佰肆拾貳萬肆仟肆佰零捌為被告供擔保後得假執行，
但被告以新臺幣柒佰貳拾柒萬仟貳佰貳拾肆元為原告預供擔保後，得免為假執行；
本判決第二項到期部分於原告每期以新臺幣萬陸仟玖佰肆拾元為被告供擔保後得
假執行，被告以新臺幣壹拾壹萬捌佰拾元為原告預供擔保後，得免為假執行。
原告其餘假執行之聲請駁回。
    事  實
甲、原告方面：
一、聲明：
  (一)如主文第一項所示。
  (二)被告應自起訴狀繕本送達之翌日起，至返還土地之日止，按年連帶給付原告新
    台幣（下同）十三萬八千五百三十七元。
  (三)訴訟費用由被告負擔。
  (四)原告願供擔保，請准宣告假執行。
二、陳述：
  (一)原告所有坐落桃園縣大溪鎮○○段四七八、四七九、四八０、四八二等地號土地
    （下稱系爭土地），遭被告共同出資蓋有總面積五百七十七點二四平方公尺如附
    圖所示磚造平房Ａ、Ｄ（含附屬物雨遮Ｇ）即門牌大溪鎮仁善里六鄰三塊厝八號
    、鐵皮屋車庫Ｃ、雞寮Ｅ、Ｆ等地上物而無權占用，爰依民法第七百六十七條請
    求被告自上開建物遷出，並將地上物拆除，返還系爭土地予原告。
  (二)被告未經原告同意，占有系爭土地，獲得相當於租金之不法利益，爰依不當得利
    之法律關係，請求被告連帶給付如聲明第二項所示之金額。
  (三)對被告抗辯所為之陳述：
    地上權設定範圍僅為地號仁善段四八０號土地（重測前為埔頂段四二一、四二
      一之一地號），且存續期間已於八十八年十一月二十九日屆滿，並已塗銷登記
      。況被告占用土地之面積超過地上權設定之一百二十坪，被告顯係無權占有，
      亦無地上物補償問題。
    民法第八百四十條第一項建築物補償請求權與本件拆屋還地無對價關係，自無
      同時履行抗辯權適用。
三、證據：提出地價謄本、土地登記謄本各四份、建物登記謄本一份。
乙、被告方面：
一、聲明：
  (一)請求駁回原告之訴及假執行之聲請。
  (二)訴訟費用由原告負擔。
  (三)如受不利益判決，願供擔保，請准宣告免為假執行。
二、陳述：
  (一)被告祖父邱廷芳就前揭土地設有面積一百二十坪之地上權登記，被告依此權利興
    建房屋，非無權占有。
  (二)被告所有如附圖所示Ａ、Ｃ、Ｄ之建物合計為三百零二點八四平方公尺，換算成
    坪數為九十一點六坪，並未超過原地上權設定面積一百二十坪，依民法第八百四
    十條第一項規定請求原告補償三百八十九萬二千一百七十五元，並主張同時履行
    抗辯權。
  (三)原告主張不當得利請求金額過高，不應以申報地價百分之十為計算標準。
三、證據：提出鑑價報告書、土地登記簿影本各乙份為證。
丙、本院依職權現場履勘，並囑託桃園縣大溪地政事務所勘測系爭房地，繪有複丈成
    果圖附卷。
    理  由
甲、程序方面：
    按訴狀送達後，原告不得將原訴變更或追加他訴，但請求之基礎事實同一者，或
    擴張或減縮應受判決事項之聲明者，不在此限，民事訴訟法第二百五十五條第一
    項第二款、第三款定有明文。本件原告原先起訴時就拆屋還地部分聲明「被告乙
    ○○應自坐落桃園縣大溪鎮○○段四八０地號土地上之建物中遷出，並將上開建
    物（以地政事務所實測為準）拆除，將土地返還原告。」，金錢債權部分聲明「
    被告乙○○應自起訴狀繕本送達之翌日起，至返還土地之日止，按年給付原告七
    十六萬八千元」，嗣於九十三年七月二日本院履勘現場後，發現建物部分為被告
    乙○○、丁○○、丙○○、邱明霖共同出資興建及使用中，原告遂於九十三年七
    月五日以書狀追加另三人為被告，復於土地複丈成果確定後，同年九月十五日更
    正聲明為「被告應自坐落桃園縣大溪鎮○○段四七八地號、四七九地號、四八０
    地號、四八二地號土地上如附圖所示Ａ、Ｃ、Ｄ、Ｅ、Ｆ建物遷出，並應將上開
    建物拆除，將土地返還原告」及「被告應自起訴狀繕本送達之翌日起，至返還土
    地之日止，按年連帶給付原告七十二萬七千三百二十二元萬八千元」，末於同年
    九月三十日因系爭土地申報地價為每平方公尺二千四百元，因而減縮請求給付「
    自起訴狀繕本送達之翌日起，至返還土地之日止，按年連帶給付原告十三萬八千
    五百八十七元」，被告訴訟代理人雖不同意前開訴之追加，惟前開訴之變更、追
    加，核與前揭法文規定相符，程序上並無不合，仍應予准許。
乙、實體方面：
  (一)原告起訴主張：被告未經原告同意於其所有坐落桃園縣大溪鎮○○段四七八、四
    七九、四八０、四八二等地號土地上共同出資蓋有磚造平房、鐵皮屋車庫、雞寮
    等地上物，而無權占用系爭土地，獲得相當於租金之不法利益，爰依民法第七百
    六十七條前、中段及不當得利法律關係請求被告自前開建物遷出，並將地上物拆
    除，返還土地予原告，及給付原告如聲明第二項所示之金額等語。被告則以：被
    告祖父邱廷芳就前揭土地設有面積一百二十坪之地上權登記，被告依此興建地上
    物非無權占有，且原告應依民法第八百四十條第一項以建築物之時價補償被告，
    並主張同時履行抗辯權，以及原告請求不當得利金額過高等語，資為抗辯。
  (二)經查：原告主張系爭土地為其所有，且被告祖父邱廷芳僅就前揭土地中地號仁善
    段四八０號土地（重測前地號為埔頂段四二一、四二一之一號）面積一百二十坪
    同出資所興建使用之如附圖Ａ、Ｃ、Ｄ、Ｅ、Ｆ地上物，除鐵皮屋車庫Ｃ坐落於
    地號四八０號土地外，其他磚造平房Ａ坐落於地號四八二號土地，磚造平房Ｄ坐
    落於地號四八０號及四七九號土地，雞寮Ｅ坐落於地號四八０號及四八二號土地
    ，雞寮Ｆ坐落於地號四七八號、四七九號、四八０號、四八二號土地，占用到非
    一月二十九日屆滿，並經原告辦理塗銷而消滅，被告卻仍繼續占用系爭土地等情
    ，有土地登記謄本、建物登記謄本、土地登記簿影本等可證，並經本院赴現場履
    勘，掣有勘驗筆錄，及囑託大溪地政事務所人員測量，繪有複丈成果圖附卷可參
    ，並為被告所不爭執，堪認原告此部分主張為真實。
  (三)按地上權定有存續期間者，於期間屆滿時消滅，本件被告祖父邱廷芳就地號四八
    ０號土地設定之地上權期間既於八十八年十一月二十九日屆滿，其地上權應即消
    滅，被告已喪失合法占有權源；又民法第八百四十條第一項雖規定：地上權人之
    工作物為建築物者，如地上權因存續期間屆滿而消滅，土地所有人應按該建築物
    之時價為補償，然與地上權消滅後，原告請求返還土地係屬二事，互無對價關係
    ，尚無同時履行抗辯權之適用，被告尚不得執此為拒絕返還土地之理由。再所有
    人對於無權占有或侵奪其所有物者，得請求返還之，對於妨害其所有權者，得請
    求除去之，民法第七百六十七條前、中段定有明文。被告就前揭土地無合法占有
    權源已如前述，從而原告依前揭規定請求被告自系爭土地上如附圖所示Ａ、Ｃ、
    Ｄ、Ｅ、Ｆ地上物中遷出，並將之拆除，返還土地予原告，即屬有據，應予准許
    。
  (四)再按無法律上之原因而受利益，致他人受損害者，應返還其利益，民法第一百七
    十九條定有明文，被告所有之建物無權占有原告所有之系爭土地，所受使用之利
    益，其價額即相當於租金之數額，原告自得本於不當得利之法律關係請求被告返
    還所受利益；又數人負同一債務或有同一債權，而其給付可分者，除法律另有規
    定或契約另有訂定外，應各平均分擔或分受之；連帶債務之成立，以法律有規定
    者為限，民法第二百七十一條、第二百七十二條第二項亦分別定有明文，是原告
    既依不當得利之法律關係請求被告返還相當於租金之利益，則於法無明文規定，
    自僅得請求被告共同返還無法律上原因而受有之利益，而不得請求被告連帶返還
    。復按城市地方房屋之租金，以不超過土地及其建築物申報總價額年息百分之十
    為限，此於租用基地建築房屋準用之，土地法第九十七條、第一百零五條定有明
    文。該等規定乃基地租金之最高限額，非必須照申報價百分之十計算。是基地租
    金之數額，除以基地申報地價為基礎外，尚須斟酌基地之位置，工商繁榮之程度
    ，承租人利用基地之經濟價值及所受利益等項，並與鄰地租金相比較，此最高法
    院四十六年台上字第八五五號、六十八年台上字第三○七一號著有判例可資參照
    。又土地法第九十七條規定之土地價額，係指法定地價而言，土地法施行法第二
    十五條定有明文，而土地所有權人依土地法所申報之地價為法定地價，此為土地
    法第一百四十八條所明定。經查：系爭土地如附圖所示Ａ、Ｄ部分係供住家使用
    之一層磚造平房、Ｃ部分為鐵皮屋車庫、Ｅ、Ｆ部分為圍籬圍繞飼養雞隻，正臨
    大溪鎮○○路及埔頂公園，交通尚稱便利，惟屬於市郊區域，商業活動並不發達
    ，此經本院履勘現場，製有勘驗筆錄可稽，及有被告提出之鑑價報告書所附現場
    照片十一幀可參，本院斟酌系爭土地公告地價每平方公尺僅二千四百元，該四筆
    土地利用情形及經濟繁榮程度等各情，認原告請求按土地申報地價（公告地價）
    之年息百分之八計算不當得利數額為相當。次查：如附圖所示Ａ部分之磚造平
    房占系爭四八二號土地面積九十點八三平方公尺；如附圖所示Ｃ部分之鐵皮屋
    一間，占系爭四八０號土地面積四十六點九０平方公尺；如附圖所示Ｄ之磚造
    建物一間，占系爭四八０地號土地面積一百五十九點二四平方公尺、四七九地號
    土地面積五點八七平方公尺，合計一百六十五點一一平方公尺；如附圖所示Ｅ
    之雞寮一座占系爭四八二地號土地面積一百零一點七四平方公尺、四八○地號土
    地面積七點六八平方公尺，合計一百零九點四二平方公尺；如附圖所示Ｆ部分
    之雞寮一座，占系爭四七八號土地面積四十九點六三平方公尺、四七九地號土地
    面積五十二點０一平方公尺、四八０地號土地面積六十點五五平方公尺、四八二
    地號土地面積二點七九平方公尺，合計一百六十四點九八平方公尺，Ａ、Ｃ、Ｄ
    、Ｅ、Ｆ部分總計占五百七十七點二四平方公尺，此經本院九十三年七月二日上
    午赴系爭土地履勘屬實，並囑託桃園縣大溪地政事務所勘測，製有複丈成果圖附
    卷可稽。準此，依此計算不當得利數額為十一萬八百三十元（577.24×2400×8%
    ＝110830）。從而原告依不當得利之法律關係請求被告自起訴狀繕本送達之翌日
    即九十三年五月十五日起，至返還土地之日止按年給付原告十一萬八百三十元即
    屬有據，逾此範圍部分，即屬無據，應予駁回。
  (五)本件兩造均陳明願供擔保，請准宣告假執行及免為假執行，就原告勝訴部分，經
    審核均無不合，爰分別酌定相當擔保金額准許之。至原告敗訴部分，其假執行之
    聲請已因訴之駁回而失所附麗，併予駁回。
  (六)兩造其餘攻擊防禦方法，於本件判決結果不生影響，爰不逐一論列，附此敘明。
據上論結，本件原告之訴為一部有理由，一部無理由，依民事訴訟法第七十九條、第
三百九十條第二項、第三百九十二條第二項，判決如主文。
中     華     民     國     九十三     年     十二     月     二十      日
　                                臺灣桃園地方法院民事第三庭
  　　                                        法 　　 官  劉雪惠
右為正本係照原本作成
如對本判決上訴，須於判決送達後廿日內向本院提出上訴狀
中　　　華　　　民　　　國　　九十三　　年　　 十二 　　月　　 二十 　　日
                                              法院書記官  董淵順
